臺灣高等法院民事判決
                                    107年度家上字第275號
上  訴  人  A〇〇 
訴訟代理人  呂秋□律師
            張子特律師
被  上訴人  B〇〇  
訴訟代理人  屠啟文律師

上列當事人間請求離婚等事件，上訴人對於中華民國107年7月23
日臺灣臺北地方法院106 年度婚字第122 號判決提起上訴，並為
訴之追加，本院於108 年11月5 日言詞辯論終結，判決如下：
    主  文
原判決廢棄。
准上訴人與被上訴人離婚。
對於兩造所生未成年子女甲〇〇（男，民國000年0月00日生）、乙
〇〇（男，民國000年0月00日生）權利義務之行
使或負擔，由被上訴人任之。
上訴人得依如附表所示之方式及期間與甲〇〇、乙〇〇會面交往
。
第一、二審訴訟費用（含追加部分）由被上訴人負擔。
    事實及理由
一、按「數家事訴訟事件，或家事訴訟事件及家事非訟事件請求
    之基礎事實相牽連者，得向就其中一家事訴訟事件有管轄權
    之少年及家事法院合併請求，不受民事訴訟法第53條及第24
    8 條規定之限制。」、「前項情形，得於第一審或第二審言
    詞辯論終結前為請求之變更、追加或為反請求。」、「法院
    就前條第1 項至第3 項所定得合併請求、變更、追加或反請
    求之數宗事件，應合併審理、合併裁判。」、「法院就前項
    合併審理之家事訴訟事件與家事非訟事件合併裁判者，除別
    有規定外，應以判決為之。」，家事事件法第41條第1 項、
    第2 項、第42條第1 項前段、第2 項分別定有明文。本件上
    訴人於原審依民法第1052條第1 項第3 款、第2 項規定請求
    判決兩造離婚，合併請求酌定兩造所育未成年子女權利義務
    之行使或負擔，分屬家事事件法第3 條第2 項乙類之離婚事
    件（第2 款）、及同法條第5 項戊類之定對於未成年子女權
    利義務之行使負擔事件（第8 款）。嗣於上訴後，將上開請
    求列為先位之訴，另追加備位之訴，請求被上訴人履行同居
    義務（見本院卷第114 頁），乃屬家事事件法第3 條第5 項
    戊類之夫妻同居事件（第2 款），上述乙類、戊類事件依同
    法第37條及第74條之規定，依序為家事訴訟事件、家事非訟
    事件，請求之基礎事實相牽連，並經上訴人合併請求，依前
    揭規定，仍應許之，並予合併審理、合併裁判，且應以判決
    為之，合先敘明。
二、本件上訴人主張：兩造於民國94年3 月27日結婚，婚後育有
    未成年子女甲〇〇、乙〇〇。詎兩造經常因共同經營之公司治理
    、家庭事務、小孩教養問題發生爭執，被上訴人經常辱罵伊
    ，造成伊精神上受有極大痛苦，而伊於104 年11月間返家時
    ，發現家中門遭反鎖，無法進入家中，兩造分居迄今，被上
    訴人顯係對伊為不堪同居之虐待。再者，兩造分居迄今已近
    4 年，被上訴人不讓伊回家，於伊與乙〇〇會面交往時，辱罵
    乙〇〇、伊與伊父為畜牲，可見兩造婚姻已生重大破綻，且可
    歸責於被上訴人。爰依民法第1052條第1項第3款、第2項、
    第1055條第2項規定，向原審起訴請求離婚，與酌定未成年
    子女權利義務行使負擔由其任之。並於本院追加備位聲明，
    請求被上訴人履行同居義務。
三、被上訴人則辯以：伊係因發現上訴人在外與其他女子有不正
    常往來，始與上訴人發生口角，經向上訴人雙親請求協助勸
    說未果，始與上訴人家人保持距離，上訴人多次逼迫伊離婚
    ，並毆打伊，最終自行離家在外居住，伊為維護自身安全，
    始將門反鎖，並無不讓上訴人返家情事，縱認兩造婚姻有難
    以維持之重大事由，亦全可歸責於上訴人，上訴人不得請求
    判決離婚等語。
四、原審為上訴人敗訴之判決，上訴人不服提起上訴，聲明：㈠
    原判決廢棄。㈡准上訴人與被上訴人離婚。㈢兩造所生之未成
    年子女甲〇〇、乙〇〇之權利義務行使或負擔由上訴人單獨任之
    。並追加備位聲明，請求被上訴人應在臺北市○○區○○○路000
    0000段000000000巷0000000號與上訴人同居。被上訴人則答
    辯聲明：上訴及追加之訴均駁回。
五、兩造不爭執事項：                      
  ㈠兩造於94年3月27日結婚，婚後育有未成年子女甲〇〇（00年00
    月00日生）、乙〇〇（00年0月00日生），有戶籍謄本足憑（
    見原審卷第17頁）。
  ㈡兩造原共同居住於臺北市○○○路0000000段000000000巷000000
    0號1 樓（下稱系爭共同住所，見原審卷第138 頁），嗣上
    訴人於104 年11月間搬離上開住所，兩造分居至今。
六、本院判斷：
  ㈠上訴人依民法第1052條第1項第3款規定訴請離婚部分：
  ⒈上訴人雖主張：兩造經常因共同經營之公司治理、家庭事務
    、小孩教養問題發生爭執，被上訴人經常辱罵伊，造成伊精
    神上受有極大痛苦，而伊於104 年11月間返家時，發現家中
    門鎖遭換，無法進入家中，兩造分居迄今，被上訴人顯係對
    伊為不堪同居之虐待云云 。 惟查，被上訴人僅自認兩造自
    104 年11月起因上訴人離家分居迄今，至於上訴人離家原因
    係自行離家，其因恐懼始將系爭共同住所大門反鎖，不讓上
    訴人進入。而上訴人未能舉證證明其係遭被上訴人驅趕離開
    系爭共同住所，則被上訴人於上訴人自行離家後，出於氣憤
    將系爭共同住所大門反鎖，拒絕讓上訴人進入，尚難認係對
    上訴人為虐待之行為，自無不堪同居之虐待可言。
  ⒉上訴人雖另主張：被上訴人於伊與乙〇〇會面交往時，辱罵乙〇
    〇、伊與伊父為畜牲，貶低伊之人格尊嚴，已達不堪同居虐
    待之程度云云。惟查，兩造自104 年11月分居迄今，上訴人
    上開所指被上訴人於其與乙〇〇會面交往時，辱罵乙〇〇、其與
    其父為畜牲，均係發生在兩造分居期間。兩造於分居期間既
    未同居，被上訴人縱因子女會面交往問題對上訴人惡言相向
    ，亦不能認係不堪同居之虐待。
  ⒊綜上所述，上訴人不能舉證證明104 年11月兩造分居前，被
    上訴人對其有何虐待之行為，且兩造自104 年11月迄今均未
    同居，分居期間縱有爭執或言詞侮辱情事，亦不能認係不堪
    同居之虐待，則上訴人依民法第1052條第1 項第3 款規定訴
    請離婚，為無理由。
  ㈡上訴人依民法第1052條第2項規定訴請離婚部分：
  ⒈按民法第1052條第2 項規定：「有前項以外之重大事由，難
    以維持婚姻者，夫妻之一方得請求離婚。但其事由應由夫妻
    之一方負責者，僅他方得請求離婚」，所稱「有前項以外之
    重大事由，難以維持婚姻者」，應依客觀之標準，認定婚姻
    是否已生破綻而無回復之望，且此難以維持婚姻之事實，是
    否已達於倘處於同一境況，任何人均將喪失維持婚姻之意願
    而定。若夫妻之誠摯相愛基礎動搖，彼此難以容忍、諒解，
    無從繼續保持共同生活之圓滿、安全及幸福，而生婚姻之破
    綻，夫妻之一方即非不得依該規定請求離婚。至於但書所規
    定「難以維持婚姻之重大事由應由夫妻之一方負責者，僅他
    方得請求離婚」，係於夫妻雙方就該重大事由均須負責時，
    應比較衡量雙方之有責程度，僅責任較輕之一方得向責任較
    重之他方請求離婚，如有責程度相同時，雙方均得請求離婚
    ，始符合立法本旨（最高法院90年度台上字第1639號、90年
    度台上字第2215號、94年度台上字第115 號、94年度台上字
    第2059號判決，及同院95年4 月4 日95年度第5 次民事庭決
    議意旨參照）。
  ⒉經查，上訴人主張兩造自104年11月起分居迄今已逾4年等情
    ，核與被上訴人於106年8月4日社工進行訪視時陳稱：104年
    11月底其中一週週日，2名未成年子女活動力很強，上訴人
    突然氣憤對伊及2名未成年子女表達「這麼吵，我受不了，
    真不知道妳怎麼受得了」後就甩門離家迄今等語（見原審卷
    第140頁），堪認兩造自104年11月起分居迄今已將近4年。
    次查，上訴人主張被上訴人與2名子女於105年10月間均居住
    於系爭共同住所，被上訴人卻將門鎖反鎖，拒絕讓其進入等
    情，已據提出現場錄影光碟為證（光碟附於原審卷第271頁
    證物袋），並經本院當庭播放，被上訴人亦自認確有不讓上
    訴人進入系爭共同住所之情（見本院卷第115頁），堪認上
    訴人此部分主張為真。再查，觀諸106年10、11月間某日上
    訴人與乙〇〇之通話譯文：「（上訴人）你們要出去玩，那哥
    哥為什麼要叫爸爸去載你呢？爸爸不懂你們的意思，那你現
    在要跟爸爸回來嗎？〇〇《即乙〇〇之小名》。（乙〇〇）啜泣聲。
    （上訴人）你一定是惹媽媽生氣對不對，你要講實話，你要
    聽話懂不懂。（乙〇〇）我有聽話呀！（被上訴人）畜牲跟畜
    牲住。（上訴人）那現在爸爸問你，到底爸爸要不要去接你
    ？（乙〇〇）要啊！媽媽說的呀！（被上訴人）回去跟你那個
    畜牲爺爺一起住。」（見原審卷第281頁），堪認被上訴人
    確有當著乙〇〇之面辱罵上訴人與上訴人之父畜牲。綜觀上情
    ，無論上訴人於104年11月間是否因無法忍受子女喧鬧而離
    家，被上訴人確實有將系爭共同處所自內反鎖，當著2名子
    女之面拒絕讓上訴人進入，使上訴人在2名未成年子女面前
    尊嚴蕩然無存；被上訴人並在乙〇〇與上訴人會面交往時，辱
    罵乙〇〇為畜牲，並連帶辱罵上訴人與上訴人之父為畜牲，嚴
    重詆貶上訴人與其父子三代之人格。另揆諸證人丙〇〇即上訴
    人之父證稱：兒子搬回來住2、3年有了，我兒子怕我煩惱，
    所以沒有講吵架的原因，只是兒子說遭被上訴人罵得跟狗一
    樣，他受不了，跟我講到哭，我媳婦沒有叫過我父母親，所
    以，我就知道他們相處不是很好等語（見原審卷第307頁）
    ，可見被上訴人非但對上訴人之情份已絕，連對上訴人父親
    應有之基本尊重亦喪失殆盡，夫妻情份已淡更甚於陌生之路
    人，毫無夫妻間應有之互信、互諒、互愛基礎，僅剩對於子
    女親權之爭議，而無修好之意願。再徵諸兩造分居迄今已近
    4年，分隔期間越來越久，漸行漸遠，不僅婚姻有名無實，
    更造成對生命之折磨與人格之扭曲，衡諸一般社會客觀標準
    ，兩造婚姻已生無法回復之破綻，並達任何人倘處於同一境
    況，均將喪失維持婚姻意願之程度。
  ⒊被上訴人雖抗辯：上訴人與訴外人丁〇〇外遇，於103 年11月1
    1日將伊毆傷，另於104 年11月23日摳訴外人戊〇〇手心，有
    騷擾女員工之情事云云，並提出驗傷單為證（見原審卷第18
    5頁）。惟查，上訴人已自承：丁〇〇為遠東百貨招商，伊負
    責璀璨公司業務，兩人為對口單位，伊有與丁〇〇單獨去基隆
    ，伊因工作需要這位招商，這樣才能達到公司業績目標，故
    須逢迎或完成招商需要的生活雜事，且僅有一次等語（見本
    院卷第191至192頁），已向被上訴人說明與丁〇〇單獨外出之
    原由，被上訴人未能舉證證明上訴人有逾越男女分際之交往
    行為，尚難以單次外出即遽認上訴人與丁〇〇外遇。次查，縱
    認上訴人於103年11月11日毆傷被上訴人，兩造自103年11月
    11日起至104年10月底仍共同居住於系爭共同處所，平和相
    處近1年，被上訴人自不得再執該次傷害事件作為自104年11
    月迄今，拒絕讓上訴人進入系爭共同住所之正當理由。再查
    ，證人戊〇〇固證稱：伊於99年間進兩造經營之公司，負責內
    勤，於104年11月23日去新竹改裝時，上訴人有緊握伊的手
    ，並有摳手掌心的行為，伊當時蠻害怕的，伊於104年11月2
    9日有傳一封LINE訊息告訴上訴人，這件事情讓伊非常不舒
    服，如果上訴人還有這樣的行為，伊會選擇離開公司等語（
    見原審卷第309至313頁）。然上訴人騷擾女性員工之舉，亦
    不能合理化被上訴人於上訴人與乙〇〇進行會面交往時，當著
    乙〇〇之面辱罵上訴人父子三代為畜牲之不當行為。上訴人未
    能妥當拿捏與女性客戶交往分際，並對女性員工有不當騷擾
    行為，對於兩造婚姻發生無法回復破綻固有可歸責之處，然
    被上訴人自104年11月起即拒絕讓上訴人返回系爭共同處所
    ，前後長達近4年，且係當著2名子女之面不讓上訴人進入，
    並於上訴人與乙〇〇會面交往時，當著乙〇〇之面辱罵乙〇〇、上
    訴人與上訴人父親為畜牲，就兩造婚姻發生無法回復之破綻
    同有可歸責之處，且兩造之可歸責程度相當，上訴人自得依
    民法第1052條第2項規定訴請離婚。
  ㈢關於酌定兩造所生未成年子女甲〇〇、乙〇〇之親權人與會面交
    往方式：
  ⒈關於親權人部分：
    ①按夫妻離婚者，對於未成年子女權利義務之行使或負擔，
      依協議由一方或雙方共同任之。未為協議或協議不成者，
      法院得依夫妻之一方、主管機關、社會福利機構或其他利
      害關係人之請求或依職權酌定之，民法第1055條第1 項定
      有明文。又法院為民法第1055條裁判時，應依子女之最佳
      利益，審酌一切情狀，參考社工人員之訪視報告，尤應注
      意下列事項：⑴子女之年齡、性別、人數及健康情形。⑵子
      女之意願及人格發展之需要。⑶父母之年齡、職業、品行
      、健康情形、經濟能力及生活狀況。⑷父母保護教養子女
      之意願及態度。⑸父母子女間或未成年子女與其他共同生
      活之人間之感情狀況。⑹父母之一方是否有妨礙他方對未
      成年子女權利義務行使負擔之行為。⑺各族群之傳統習俗
      、文化及價值觀，同法第1055條之1 亦有明定。另法院為
      審酌子女之最佳利益，得徵詢主管機關或社會福利機構之
      意見、請其進行訪視或調查，並提出報告及建議，此觀家
      事事件法第106 條第1 項規定自明。
    ②查甲〇〇、乙〇〇為兩造所生未成年子女，本院已判准兩造離
      婚，因兩造對於甲〇〇、乙〇〇權利義務之行使或負擔應由何
      人任之，並未達成協議，則上訴人請求依上開規定酌定之
      ，即屬有據。參諸原審囑託新北市政府社會局對甲〇〇、乙
      〇〇親權歸屬一事，分別對兩造進行訪視調查，就親職能力
      、親職時間、照護環境、親權意願、經濟能力、親子關係
      、照顧計畫等項評估結果，認甲〇〇、乙〇〇自上訴人104 年
      11月離開系爭共同住所時起，均由被上訴人擔任主要照顧
      者，評估由被上訴人單獨行使親權，較能提供2 名未成年
      子女穩定之照顧，有該局檢附映晟社會工作師事務所調查
      訪視報告足憑（見原審卷第144 頁）。又甲〇〇、乙〇〇均表
      達與被上訴人同住之意願（見兒童少年監護權調查訪視調
      查表第三部分：未成年子女意願訪視調查。證物附於原審
      卷第151頁證物袋）。另本院審酌上訴人自承其每月薪資
      為新臺幣（下同）5萬元，現與父母親、哥哥共同居住於
      新北市三峽區，甲〇〇、乙〇〇每月平均支出總計約10萬元等
      語（見原審卷第139至140頁），及甲〇〇、乙〇〇現分別就讀
      靜心國中、博愛國小，被上訴人現居住所為4房，可提供
      每1子女各1房間使用等情，認兩造離婚後，被上訴人較有
      能力負擔子女之生活費用，及提供子女完善之學習與居住
      空間，基於主要照顧者與最少變更原則，並參酌2名未成
      年子女受監護之意願，酌定甲〇〇、乙〇〇權利義務之行使或
      負擔，由被上訴人單獨任之。
  ⒉關於會面交往方式部分：
    ①按法院得依請求或依職權，為未行使或負擔權利義務之一
      方酌定其與未成年子女會面交往之方式及期間，為民法第
      1055條第5 項前段所明定。而法院酌定父母對於未成年子
      女權利義務之行使或負擔時，得命交付子女、容忍自行帶
      回子女、未行使或負擔權利義務之一方與未成年子女會面
      交往之方式及期間，此觀家事事件法第107 條第1 項規定
      自明。
    ②經查，本院定對於兩造所生未成年子女甲〇〇、乙〇〇權利義
      務之行使或負擔由被上訴人單獨任之，業如前述，而按會
      面交往乃基於親子關係所衍生之自然權利，不僅為未行使
      保護教養權之父或母之權利，更為未成年子女之權利，自
      應以子女之最佳利益為考量。同時會面交往之規定，使未
      取得未成年子女權利義務行使或負擔之一方，於離婚後仍
      繼續與其子女接觸聯繫，是會面交往之實施為繼續性之事
      實狀態，因父子天性，天下皆同，上訴人基於其與甲〇〇、
      乙〇〇間之親子血緣關係，及本於親子情愛而生之親權，並
      未因而完全喪失，且甲〇〇、乙〇〇於成長過程亦需父親之關
      愛，是依前揭說明，為使甲〇〇、乙〇〇因兩造離婚所受之傷
      害減到最低，不致疏離父子情感，並使上訴人有機會彌補
      無法長期在甲〇〇、乙〇〇身邊盡父責之憾，爰酌定上訴人得
      依如附表所示之期間及方式與甲〇〇、乙〇〇會面交往。
  ㈣按預備訴之合併係以當事人先位之訴有理由，為備位之訴之
    解除條件；先位之訴無理由，為備位之訴之停止條件。本件
    上訴人依民法第1052條第2 項規定訴請離婚，既經本院審認
    為有理由，業詳如前述，自無庸續行審認請求履行同居之備
    位之訴，併予敘明。
七、綜上所述，上訴人依民法第1052條第2 項規定，請求判准兩
    造離婚，即無不合，應予准許。原審為上訴人敗訴之判決，
    尚有未洽，上訴意旨指摘原判決不當，求予廢棄改判，為有
    理由，爰由本院廢棄改判如主文第2 項所示，並依職權酌定
    對於兩造所生未成年子女權利義務之行使或負擔，均由被上
    訴人任之，及定上訴人與未成年子女會面交往之期間及方式
    如主文第4項所示。
八、本件事證已臻明確，兩造其餘之攻擊或防禦方法及所用之證
    據，經本院斟酌後，認為均不足以影響本判決之結果，爰不
    逐一論列。
九、據上論結，本件上訴為有理由，依家事事件法第51條、民事
    訴訟法第450 條、第78條，判決如主文。
中    華    民    國   108    年    11    月    19    日
                    家事法庭    
                      審判長法  官  林玉珮
                            法  官  朱美璘
                            法  官  何君豪
正本係照原本作成。
如不服本判決，應於收受送達後20日內向本院提出上訴書狀，其
未表明上訴理由者，應於提出上訴後20日內向本院補提理由書狀
（均須按他造當事人之人數附繕本），上訴時應提出委任律師或
具有律師資格之人之委任狀；委任有律師資格者，另應附具律師
資格證書及釋明委任人與受任人有民事訴訟法第466條之1第1 項
但書或第2 項（詳附註）所定關係之釋明文書影本。如委任律師
提起上訴者，應一併繳納上訴審裁判費。
中    華    民    國   108    年    11    月    21    日
                            書記官  陳奕伃
附註：
民事訴訟法第466條之1（第1項、第2項）：
對於第二審判決上訴，上訴人應委任律師為訴訟代理人。但上訴
人或其法定代理人具有律師資格者，不在此限。
上訴人之配偶、三親等內之血親、二親等內之姻親，或上訴人為
法人、中央或地方機關時，其所屬專任人員具有律師資格並經法
院認為適當者，亦得為第三審訴訟代理人。


















附表：上訴人與未成年子女會面交往之方式及期間
壹、乙○○部分：
    應完全尊重乙○○個人之意願，由乙○○自行決定其與上訴
    人會面交往之方式及期間。
貳、甲○○部分：
  一、年滿16歲前，上訴人於下列期間至被上訴人住處，接周司
      澔外出同住，並於該次會面交往期間屆滿前，將甲○○送
      回原址交予被上訴人。
    ㈠平日：每月第1、3週之週六（以該月第1個週六為第1週，
      以此推算）上午8時至週日下午8時。
    ㈡暑假：每年8月整個月期間與上訴人同住。
    ㈢寒假：增加7日同住期間。
    ㈣民國奇數年之農曆除夕前1日下午8時，上訴人得至被上訴
      人住處接甲○○外出同住，並於農曆初五下午8時將周司
      澔送回被上訴人住處。如與上開㈠之會面交往期間重疊，
      則不另計。
    ㈤民國偶數年之端午節、中秋節當日上午8時，上訴人得至
      被上訴人住處接甲○○外出同住，並於當日下午8時將周
      司澔送回被上訴人住處。如與上開㈠之會面交往期間重疊
      ，則不另計。
    ㈥兩造得自行協議變更上開會面交往之方式及期間。
    ㈦甲○○之健保卡於兩造接送子女時應隨同子女交付之。
  二、於滿16歲後，上訴人應依甲○○之意願，與甲○○會面交
      往。
  三、除上開會面交往方式外，上訴人得以電話、書信、傳真、
      電腦（視訊、skype、電子郵件）等方式與甲○○聯絡。
      但於甲○○國小畢業前以上開方式聯繫，應於每日下午8
      時前。
參、兩造應遵守事項：
  一、乙○○、甲○○住所如有變更，被上訴人應即時通知上訴
      人。
  二、兩造不得有危害乙○○、甲○○身心健康之行為。
  三、兩造不得對乙○○、甲○○灌輸反抗他方或他方親人之觀
      念，並應鼓勵乙○○、甲○○與他方發展良好親子關係。